臺灣臺北地方法院刑事判決　　　　　　　　　　　　　　九十年度自字第五八五號
　　自　訴　人　甲○
　　代　理　人　黃淑芬律師
　　　　　　　　李永然律師
　　　　　　　　陳佳瑤律師
　　被　　　告　乙○○
　　選任辯護人　陳振東律師
　　　　　　　　許文彬律師
　　　　　　　　谷湘儀律師
右列被告因誣告案件，經自訴人提起自訴，本院判決如左：
    主  文
乙○○意圖他人受刑事處分，向該管公務員誣告，處有期徒刑月。
    事  實
一、乙○○係設在台北市○○○路○段二四四巷十弄二號「乙○○診所」之醫師，明
    知於民國八十六年十一月十三日十九時許，甲○至前開診所向伊求診時，二人因
    診斷病因為何之細故發生爭執，乙○○曾基於傷害故意持不詳銳利物品朝甲○臉
    上一劃，致甲○受有左臉頰乙處長八公分、寬約零點一公分、深度約零點二公分
    之割傷，嗣甲○於八十六年十一月十四日在臺北市政府警察局中正第二分局對伊
    據以提出之傷害告訴，並非虛構事實之誣告，竟意圖使甲○受刑事處分，於八十
    七年一月七日提出「答辯暨追加告訴狀」，向臺灣臺北地方法院檢察署檢察官申
    告甲○對伊提出之前開傷害告訴為虛構犯罪事實之誣告，後經臺灣臺北地方法院
    檢察署檢察官於八十七年七月三十一日以八十七年度偵字第一一六三號將甲○為
    不起訴處分確定。
二、案經甲○向本院提起自訴。
    理  由
一、訊據被告乙○○矢口否認有前揭誣告自訴人甲○之犯行，辯稱：伊根本未傷害甲
    ○；當初所以告甲○誣告之重點，在於伊未用刀械傷害甲○，但甲○卻指訴伊用
    刀子傷害他，並誇大為重傷害，與事實不符云云。惟查：
（一）被告於八十七年一月七日向臺灣臺北地方法院檢察署提出「答辯暨追加告訴狀
      」，以：自訴人於八十六年十一月十三日十九時許，先向伊吐口水，繼而毆打
      之，因見伊擬報警，竟謊稱伊以刀械割傷其臉部，核其行為，應係自知理屈，
      情急之下所自傷，詎自訴人竟據以對伊提出傷害告訴，是為誣告為事實，對自
      訴人提出誣告之告訴，有上開書狀在卷可稽。
（二）但查，自訴人左臉頰乙處長八公分、寬約零點一公分、深度約零點二公分之割
      傷，確係被告乙○○於右揭時地故意持不詳銳利物品劃向自訴人所致乙節，有
      下列證據可證：
  １、前揭被告故意傷害自訴人之行為，除經自訴人於自訴人、被告互控傷害一案（
      偵審案號分別為：臺灣臺北地方法院檢察署八十六年度偵字第二七一九０號、
      本院八十七年度易字第五六七號、臺灣高等法院八十七年度上易字第六三八四
      號）偵審中迭次指述明白，經本院調閱核閱無訛外，並有自訴人至三軍總醫院
      就診後，經該醫院出具之診斷證明書一紙附卷足按。
  ２、證人即本件當時負責到場處理被告與自訴人爭執之警員廖昱維（參卷附臺北市
      政府警察局勤務指揮中心受理各類案件記錄單，其上記載該中心於八十六年十
      一月十三日十九時二十六分許接獲自稱「鍾姓」之女子報案後，即委派廖昱維
      在同日十九時二十九分許到場處理）於上開案件偵查中明確指稱俟其趕至現場
      處理時，自訴人臉上即存有一道明顯的外傷，而被告臉上有紅腫（見八十六年
      度偵字第二七一九０號偵查卷第三十八頁），其後證人廖昱維更於本院八十七
      年度易字第五六七號案件八十七年四月十七日訊問時進而指述「．．．甲○在
      診所內流很多血，後來甲○說就診與醫生有爭執，醫生拿刀子劃他的臉．．．
      我確定是刀傷，一定是利器劃傷的，好像是美工刀等，不像是手錶劃傷，因為
      沒有脫皮」、「依照我職業判斷是刀傷，但我沒有確定一定是刀傷，被告乙○
      ○有道歉，但態度不好，所有才沒有和解，有檢視傷口，我有問呂（適存）為
      何去割甲○的臉，呂有說是不小心劃到的，因為互相爭執一轉身不小心才劃到
      。提出賠償條件的是甲○。我去時呂說用手錶刮傷，但之後又說是氣憤時拿桌
      上東西劃傷的」等語，可知被告於案發之後，警員到場處理紛爭之時，曾自承
      有持不詳物品故意劃傷自訴人臉頰，而能劃出上述細長傷勢之物品，當係銳利
      之物。查證人廖昱維與乙○○、甲○二人均無親誼，復無嫌隙，自無偏袒任何
      一方之必要，況證人廖昱維於偵查中既亦稱被告也有受傷，益徵其應無偏袒，
      所言要屬可採。
  ３、證人即陪同自訴人至被告經營之上述診所就醫之鍾代君，除於被告與自訴人發
      生爭執之際（即八十六年十一月十三日十九時二十六分許），即以電話撥打一
      一０報警並稱「喂！麻煩你到台電大樓後面，有人拿刀要殺、砍人！一個醫生
      ．．．」等語，此有鍾代君於前開案件之證述及卷附臺北市政府警察局八十七
      年三月十六日北市警勤字第八七二二一二三七００號函及所附臺北市政府警察
      局勤務指揮中心受理各類案件記錄單可參，並在該案審理中證稱被告於事發當
      時與自訴人對峙之際，手中確實執有刀子一把及乙○○拿刀子在甲○臉上劃一
      刀等語（見本院八十七年度易字第五六七號卷八十七年三月五日及臺灣高等法
      院八十七年度上易字第六三八四號卷八十八年六月七日訊問筆錄），核其所述
      既與此部份自訴人之指訴過程相符，更與前揭證人警員廖昱維所稱聽聞被告自
      承持物品劃傷自訴人臉部等事實大致吻合，堪認證人鍾代君此部份之證述經過
      ，即與事實相符而堪值相信。因之縱使證人鍾代君與自訴人果如被告所述係屬
      親誼深厚之男女友人，惟總合上述證人鍾代君之前述證詞既有所本，則其此部
      份之證述，即非不可採。
  ４、雖本院八十七年度易字第五六七號卷附三軍總醫院八十七年三月十九日（８７
      ）善利字第０二八九九號函內稱甲○左臉所受「一處長八公分之表淺割傷，無
      法精確判斷為何種器物刮傷，可能為手錶之邊緣刮傷」諸語云云，惟核上開來
      函先則稱「無法精確判斷為何種器物刮傷」之詞，嗣又稱「可能為手錶之邊緣
      刮傷」之言，則其判斷是否真確，已非毫無疑問；且參諸出具前述診斷證明書
      之醫師陳元皓於上開案件訊問時所結稱之「因為沒有辦法確定何種物器所傷，
      是根據經驗法則可能身體所戴的東西，也就是手錶所傷，並沒有任何東西可想
      了」等情，可知前開醫院出具上述來函時，即先設定以尋常人身上慣常所佩帶
      之物品資以斷定自訴人受傷之原因，而未曾慮及被告亦能以身上佩帶物之外利
      器傷人之情形，是以前開來函意見，即不適於作為認定自訴人傷勢成因之依據
      ；更何況上開函文所載既與前述被告向承辦警員廖昱維自承之內容有別，是其
      內所載有關自訴人受傷之因由各語益無足取。
  ５、至被告乙○○所舉證人簡淑芬、蔡淑娟、張毓敏、陳凱薇、吳玉鳳等人固於上
      開案件中陳稱並未看見被告毆打或刀劃自訴人云云及未見該診所有手術刀或其
      他白色刀子云云，然核彼等所述既與被告前開向警員廖昱維自承情節有異，再
      上開證人或現為或曾屬被告僱用之員工、或為被告診治之病患，衡諸其等與被
      告間之情誼關係，彼等之證言自不若證人廖昱維上開證言為可採，況被告之傷
      人動作突然而起，倏忽已過，未可因部分在場人有所未見即否定其存在，因之
      其等此部份之陳述，尚不足使本院作有利於被告之認定。
  ６、綜上所述，被告確有於右開時地持不詳銳利物品劃向自訴人，造成自訴人受有
      上揭所載傷勢，本院八十七年度易字第五六七號刑事判決、臺灣高等法院八十
      七年度上易字第六三八四號刑事判決、本院八十八年度訴字第四八六二號民事
      判決亦均同此認定，此有該等判決在卷可參，是被告確有故意傷害自訴人之行
      為，洵屬無疑。
（三）末查，被告既確有右開故意傷害自訴人之行為，則被告為行為人本人，自難謂
      就自訴人上開傷勢為其故意傷害所造成乙節為不知，是被告明知乎此，猶於自
      訴人對其提出傷害告訴後，於八十七年一月七日向臺灣臺北地方法院檢察署提
      出「答辯暨追加告訴狀」，以：自訴人先向伊吐口水，繼而毆打，因見伊擬報
      警，竟謊稱伊以刀械割傷其臉部，核其行為，應係自知理屈，情急之下所自傷
      ，自訴人據以對伊提出之傷害告訴為誣告為事實，對自訴人追加誣告之告訴，
      顯有意圖自訴人受誣告罪之刑事處分，而虛構事實予以誣告之犯意。又被害人
      之告訴，為申告「犯罪事實」請求訴追之意，是僅要告訴人未虛捏事實，縱其
      主張應適用之法條或犯罪事實之細節有所出入，仍不能認其為誣告，是被告辯
      以：當初所以告甲○誣告之重點，在於伊未用刀子傷害甲○，但甲○卻指訴伊
      用刀子傷害他，並誇大為重傷害，與事實不符云云，除自被告上開「答辯暨追
      加告訴狀」之意旨觀之未見此意外，被告既明知其確有故意傷害自訴人之行為
      ，縱認自訴人稱用刀械傷害及應適用重傷害犯條為不當，亦不得據而指稱自訴
      人告訴被告有故意傷害之行為此一犯罪事實係出於虛構而提出誣告罪之告訴。
      從而，被告上開所辯，俱無足採，本件事證明確，被告誣告之犯行洵堪認定。
二、核被告所為，係犯刑法第一百六十九條第一項之誣告罪。爰審酌被告虛構犯罪事
    實以誣指他人犯罪，致國家司法權為之發動，浪費司法資源，並使自訴人有受刑
    事處罰之危險，惟自訴人為檢察官為不起訴處分及其他一切情狀，量處如主文所
    示之刑。
三、自訴意旨另以：被告另行起意，基於意圖使自訴人再受刑事處分之故意，明知自
    訴人於八十六年十一月十三日與被告發生爭執時，並未指示鍾代君：「叫兄弟來
    把他幹掉」，竟虛構自訴人有前開恐嚇被告之言語，致其心生畏懼之事實，誣告
    自訴人有恐嚇之犯行，因認被告就此部分亦涉有誣告之罪嫌云云。
四、按犯罪事實應依證據認定之，無證據不得推定其犯罪事實，刑事訴訟法第一百五
    十四條定有明文。次按告訴人所訴事實，不能證明其係實在，對於被訴人為不起
    訴處分確定者，是否構成誣告罪，尚因就其有無虛構誣告之故意以為斷，並非當
    然可以誣告罪相繩，而誣告罪之成立以意圖他人受刑事處分或懲戒處分，而為虛
    偽之告訴告發報告者為要件。所謂虛偽係指明知無此事實故意捏造而言，若告訴
    人誤認有此事實或以為有此嫌疑，自不得指為虛偽，即難科以本罪，最高法院四
    十年台上字第八八號、五十九年台上字第五八一號亦著有判例可資參照。訊據被
    告堅詞否認伊對自訴人提出恐嚇之告訴為誣告，辯稱：自訴人有以要找兄弟來做
    掉伊之詞恐嚇等語。經查，被告於上開「答辯及追加告訴狀」中，確有以自訴人
    於雙方發生爭執當天，以要找兄弟來把伊幹掉之詞為犯罪事實，向臺灣臺北地方
    法院檢察署對自訴人提出告訴，嗣經該署檢察官為不起訴處分確定，固據本院向
    該署調閱八十七年度偵字第二０八九二號、八十九年度偵字第一六六三四號卷宗
    查明屬實。然被告申告自訴人有上揭恐嚇行為，並非徒以空口指訴為憑，另有證
    人張毓敏（更名為張琝蓁）於八十九年十一月九日上開自訴人恐嚇案件偵查時證
    稱：時間久了細節記不清楚，記得甲○有對呂醫師吐口水，並有肢體動作．．．
    我只確定甲○有說要找人來，但兄弟二字我不確定等語，整個過程甲○情緒都很
    激動．．．看他情緒及口吻覺得害怕，不知場面是否更火爆或找人來等語，證人
    陳凱薇於本院八十七年度易字第五六七號案件八十七年三月五日調查時證述：甲
    ○很大聲，當時二人都很兇，甲○對病人說醫生不會看病，並有罵「老混蛋」，
    後來甲○就叫那位女孩打電話叫兄弟來．．．等語。而自訴人確有罵被告「老混
    蛋」、對被告吐口水、毆打被告之犯行，業經前開臺灣高等法院八十七年度上易
    字第六三八四號判決認定屬實，佐以上開證人之證言，可知該等證言並非全然不
    可採信。又參以前述八十六年十一月十三日當日自訴人與被告發生爭執、自訴人
    朝被告吐口水、雙方並進而互毆、情緒激動、現場氣氛應甚不悅等情狀，被告亦
    不無認自訴人指示打電話找人來係指要找兄弟來，而認自訴人有恐嚇嫌疑之可能
    。另被告雖於案發後約三週始具狀追加恐嚇之告訴，且證人廖昱維於上開自訴人
    恐嚇案偵查中證稱：當天被告有提及被打及吐口水之事，但未提及被恐嚇之事等
    語，惟此尚不足證明自訴人恐嚇一事完全出自被告之虛構。又證人鍾代君雖如前
    述，於案發時係打一一０電話報警，且被告於前開傷害案件審理時接受測謊，就
    「未打電話找兄弟」乙節，經測試無情緒波動反應，認應未說謊，有法務部調查
    局鑑定通知書影本存於該卷可參，但此至多僅能佐證自訴人及證人鍾代君事實上
    未打電話找兄弟，尚不得據以確定自訴人未以上開言詞恐嚇或有何致被告理解為
    具恐嚇意涵之言詞。綜上所述，檢察官雖以自訴人恐嚇罪嫌不足而為不起訴之處
    分，然本院就卷存證據亦不足以形成被告申告自訴人恐嚇乙節係出於被告虛構、
    而非出於誤認或懷疑之確信。此外，復查並無其他積極證據足令本院確信被告有
    自訴人所指此部分之誣告犯行，爰應無罪之諭知，惟被告係以一「答辯暨追加告
    訴狀」同時對自訴人追加誣告及恐嚇之告訴，是此部分與前開有罪部分，有實質
    上一罪關係（自訴人認係另行起意，容有誤會），爰不另為無罪之諭知，附此敘
    明。
據上論斷，應依刑事訴訟法第三百四十三條、第二百九十九條第一項前段，刑法第一
百六十九條第一項，判決如主文。
中      華      民      國    九十一    年      十      月    二十五    日
                                      臺灣臺北地方法院刑事第四庭
                                          法  官  歐陽漢菁
右正本證明與原本無異。
如不服本判決，應於判決送達後十日內，向本院提出上訴狀。
                                          書記官  沈 芳 君
中      華      民      國    九十一    年      十      月    二十八    日
附錄本案論罪科刑法條全文
刑法第一百六十九條：
意圖他人受刑事或懲戒處分，向該管公務員誣告者，處七年以下有期徒刑。
意圖他人受刑事或懲戒處分，而偽造、變造證據，或使用偽造、變造之證據者，亦同
。
